最高法院民事判決　　　　　　　　　　　　　　　九十一年度台上字第二四七一號
　　上　訴　人　交通部公路局
　　法定代理人　梁　　樾
　　訴訟代理人　古 嘉 諄律師
　　　　　　　　李 元 德律師
　　被 上訴 人　甲○○○
　　法定代理人　袁 紅 杏
右當事人間請求國家賠償事件，上訴人對於中華民國九十年二月十五日台灣高等法院
花蓮分院第二審判決︵八十九年度重上國字第五號︶，提起上訴，本院判決如左：
    主  文
原判決關於命上訴人再為給付及駁回上訴人之上訴，暨該訴訟費用部分廢棄，發回台
灣高等法院花蓮分院。
    理  由
本件被上訴人主張：被上訴人於民國八十五年十月五日騎乘機車，在台九線蘇花公路
由新城往花蓮方向行駛，在台九線與尚志路口，欲右轉進入新尚志路口時，因上訴人
挖掘道路後未將路面填平，遺留約十公分深之下陷凹洞，且上訴人負責管理維護之人
員，未及時修補及設置警告標識，致被上訴人騎機車經該處，撞及凹洞後，彈起摔倒
，受有頭部外傷合併左側顱內急性硬膜下血膜腦水腫、腦幹挫傷之傷害，經送醫急救
，施以開顱手術後，目前呈植物人狀態，喪失身體機能，終身不能從事任何工作。上
訴人因而受有醫療費及醫療器材費、喪失工作能力、看護費、精神慰撫金等損失合計
新台幣︵下同︶一千九百三十四萬四千八百七十八元，依國家賠償法第三條第一項之
規定，被上訴人自得請求上訴人賠償上開損害等情。爰求為命上訴人如數給付，並加
計法定遲延利息之判決︵第一審判命上訴人給付五百八十一萬三千一百二十元本息，
駁回被上訴人其餘之請求。被上訴人就其中被駁回之看護費請求九百四十九萬六千元
本息部分，上訴人就其敗訴部分，分別提起上訴。原審命上訴人再給付被上訴人四百
九十萬四千一百六十四元本息，駁回被上訴人其餘之上訴及上訴人之上訴。被上訴人
就其敗訴部分未聲明不服，上訴人就其敗訴部分，提起第三審上訴︶。
上訴人則以：上訴人非系爭路段之管理維護機關，被上訴人亦未舉證證明確係在該路
段發生事故，且未證明係因上訴人機關管理維護上有何欠缺，上訴人自不負損害賠償
責任。又被上訴人未戴安全帽，就本件車禍與有過失，上訴人亦可主張過失相抵等語
，資為抗辯。
原審改判命上訴人再給付前開金額及駁回上訴人之上訴，無非以：被上訴人主張之事
實，業據提出照片、警方現場圖、診斷證明書、台灣台東地方法院八十六年度禁字第
一○號民事裁定等影本為證，依據診斷證明書記載，足以證明被上訴人係因交通事故
而受傷，被上訴人確實在前揭地點發生交通事故，亦有警繪現場圖及道路交通事故調
查報告表為證。依現場照片所示，在鄰接人行道之慢車道上，有幾乎與人行道同寬之
坑洞，坑洞內散布碎石及泥土，坑洞之深淺不一，在與人行道接緣部分坑洞最深，坑
洞位於交岔路口，對於慢車之行駛而言，極具危險性，該路段之管理與維護上顯有欠
缺，應堪認定。按國家賠償法第九條有關確定賠償義務機關之規定，應僅限於在賠償
機關無法確定或有爭議時方有適用，若受損害之人民已經依一般人民合理之智識判斷
，可得而知某機關為賠償義務機關，並依國家賠償法第十條第一項之規定以書面向該
機關請求國家賠償，而該機關雖拒絕賠償，但未於理由書中指明確定之其他賠償義務
機關，或自請求之日起逾三十日不開始協議，或自開始協議之日起逾六十日協議不成
立者，應認該機關即為賠償義務機關，不容該機關事後再以非賠償義務機關置辯。本
件被上訴人於事故發生後，隨即向上訴人所屬之第四區工程處請求國家賠償，該處於
八十七年八月六日以八七法賠字第八號理由書拒絕賠償，但並未於拒絕賠償理由書中
具體指明本件肇事路段之管理維護機關。而公路之管理，依一般人民之合理判斷，應
係由上訴人管理維護，依前揭說明，本件國家賠償即應以上訴人為管理機關。何況本
件肇事地點，經花蓮縣新城鄉公所以八十八年二月八日八八新鄉祕字第八０三號函答
覆「查該土地所有權人為台灣省政府，道路管理維護機關為台灣省交通處公路局」，
有該函附卷可參。再者，被上訴人依國家賠償法第九條規定，函請上級機關確定賠償
義務機關，經法務部以八十八年九月二十二日八八律字第三五三五一號函，覆稱「…
…本件賠償義務機關為何，究屬花十九線或台九線，固屬事實認定問題，惟參照法定
管理機關為賠償義務機關之原則，似宜以肇事地點地籍圖登載之管理者為何，作為判
斷標準。……」，有該函附卷可稽，而肇事地點之土地管理機關為上訴人，亦有土地
登記簿謄本附卷可證，上訴人一再否認係賠償義務機關，自不可採。上訴人既為肇事
路段之管理機關，被上訴人依國家賠償法第三條第一項之規定請求國家賠償，即有理
由。被上訴人請求賠償醫療費及醫療器材費共計三十萬零四千四百八十四元，有收據
為證，且屬醫療所必須，應予准許。被上訴人係六十三年十月十七日出生，計至六十
歲，以其所主張每月低於基本工資之一萬五千元計算，扣除中間利息，被上訴人可請
求賠償之喪失工作能力損失為三百七十七萬四千六百三十六元。被上訴人已成為植物
人之狀態，其住院及非住院期間，請求看護費用損失，應屬正當，以每日一千八百元
之看護費用，算至七十歲，扣除中間利息後，被上訴人僅請求其中之一千萬元，亦屬
正當，應予准許。被上訴人因本件事故受終身癱瘓之傷害，精神上所受痛苦極大，參
酌兩造之身分、地位、經濟能力等情狀，認以賠償慰撫金一百二十三萬元為適當，被
上訴人所得請求之損害賠償金額合計應為一千五百三十萬九千一百二十元。惟被上訴
人於車禍發生時，駕駛機車確未戴安全帽，有道路交通事故調查報告表在卷可稽，被
上訴人亦未爭執，經審酌本件情狀，被上訴人未戴安全帽，應負百分之三十之責任。
上訴人因所管理之道路施設缺失而有坑洞，導致機車行經該處，極易發生危險，應負
百分之七十之較大過失。依上述比例過失相抵之結果，上訴人應賠償之金額為一千零
七十一萬七千二百八十四元，被上訴人請求上訴人給付此部分金額及利息，為有理由
，經扣除第一審已准許之五百八十一萬三千一百二十元後，上訴人應再給付被上訴人
四百九十萬四千一百六十四元及利息等詞，為其判斷之基礎。
按依國家賠償法第二條第二項請求損害賠償者，以該公務員所屬機關為賠償義務機關
。依第三條第一項請求損害賠償者，以該公共設施之設置或管理機關為賠償義務機關
。前二項賠償義務機關經裁撤或改組者，以承受其業務之機關為賠償義務機關。無承
受其業務之機關者，以其上級機關為賠償義務機關。不能依前三項確定賠償義務機關
，或於賠償義務機關有爭議時，得請求其上級機關確定之。其上級機關自被請求之日
起逾二十日不為確定者，得逕以該上級機關為賠償義務機關。依前開規定請求其上級
機關確定賠償義務機關時，如其上級機關不能確定，應由其再上級機關確定之。國家
賠償法第九條、國家賠償法施行細則第三條定有明文。故確定賠償義務機關，應依前
開條文規定定之。本件原審認受損害之人民，如已依一般人民合理之智識判斷，可得
而知某機關為賠償義務機關，並依國家賠償法第十條第一項之規定，以書面向該機關
請求國家賠償，而該機關雖拒絕賠償，但未於理由書中指明確定之其他賠償義務機關
，或自請求之日起逾三十日不開始協議，或自開始協議之日起逾六十日協議不成立者
，應認該機關即為賠償義務機關云云，核與首開條文規定不合，其據為不利於上訴人
之判決，自有可議。再依公路法第三條、第六條規定，國道、省道之主管機關為交通
部︵在直轄市為直轄市縣、鄉道之主管機關為縣︵市︶政府。本件卷附花
蓮縣新城鄉公所八十八年二月八日八八新鄉秘字第八０三號函︵一審卷八九頁︶，似
以土地所有權之歸屬，作為判斷道路管理維護機關之依據。該鄉公所函所為之判斷是
否符合前開公路法條文規定，或有其他法令依據，原審未進一步調查審酌，即據為不
利於上訴人之認定，亦有未合。又卷附法務部八十八年九月二十二日八八律字第０三
五三五一號函︵一審卷一三三、一三四頁︶，依其記載係法務部函復德維法律事務所
，且該函就本件究應以何機關為賠償義務機關，似未肯定。原審未調查審認該函是否
即為被上訴人依國家賠償法第九條第四項規定，請求上級機關確定賠償義務機關後，
由上級機關所為確定之函復，遽以該函為不利於上訴人之認定，亦嫌速斷。上訴論旨
，執以指摘原判決其敗訴部分不當，求予廢棄，非無理由。
據上論結，本件上訴為有理由，依民事訴訟法第四百七十七條第一項、第四百七十八
條第一項，判決如主文。
中      華      民      國    九十一    年     十二     月      六      日
                              最高法院民事第二庭
                                  審判長法官  劉  延  村
                                        法官  劉  福  聲
                                        法官  黃  秀  得
                                        法官  許  澍  林
                                        法官  葉  勝  利
      右正本證明與原本無異
                                              書  記  官
中      華      民      國    九十一    年     十二     月     十七     日
